【裁判字號】    97,交聲,524
【裁判日期】    970725
【裁判案由】    聲明異議
【裁判全文】
臺灣臺南地方法院交通事件裁定         97年度交聲字第524號
原處分機關  交通部公路總局嘉義區監理所麻豆監理站
異議人即受
處分人      甲○○   女  50.
                     住台南縣.
上列受處分人因違反道路交通管理處罰條例案件，對於交通部公
路總局嘉義區監理所麻豆監理站，民國97年5月12日所為之裁決
處分（處分案號：麻監裁罰字第裁75-ZDC082579號），聲明異議
，本院裁定如下：
      主  文
原處分撤銷。
甲○○不罰。
      理  由
一、原處分意旨略以：異議人即受處分人甲○○（下稱異議人）
    駕駛車號J5-4067號自小客車，於民國97年3月14日下午15時
    許，行經最高限速為每小時100公里之國道1號高速公路北上
    305公里處時，因以時速每小時113公里，超速13公里行駛，
    遭內政部警政署國道公路警察局第四警察隊新市分隊警員(
    下稱舉發機關)製單逕行舉發。嗣原處分機關即交通部公路
    總局嘉義區監理所麻豆監理站，以異議人之違規事實明確，
    乃依道路交通管理處罰條例（下稱處罰條例）第33條第1項
    第1款及第63條第1項第1款 (原處分漏載第1項第1款)及參酌
    違反道路交通管理事件統一裁罰基準及處理細則中基準表 (
    下稱基準表)之規定，裁處異議人罰鍰新台幣（下同）3000
    元並記違規點數1點等語。
二、本件聲明異議意旨略以：本人3月14日開車時，看到限速標
    誌為110公里，而雷達測速本人時速113公里，尚未超過120
    公里，在寬容值10公里內，雖該標誌於97年3月16日才公佈
    實施，但3月14日該限速標誌告示牌設置完成。為此聲明異
    議，請求撤銷原處分等語。
三、按汽車行駛高速公路及快速公路，應依速限標誌指示。高速
    公路及快速公路交通管制規則第5條前段定有明文。又汽車
    行駛於高速公路，不遵使用限制、禁止、行車管制及管理事
    項之管制規則而行車速度超過規定之最高速限者，處汽車駕
    駛人3000元以上6000元以下罰鍰，並記違規點數1點。處罰
    條例第33條第1項第1款及第63條第1項第1款分別定有明文。
四、本院審酌：
  (一)異議人駕駛上開車號J5-4067號自小客車，於上開時、地，
    經警以其超速13公里駕駛為由，予以開單逕行舉發，嗣原處
    分機關依處罰條例第33條第1項第1款及第63條第1項第1款並
    參酌基準表之規定，裁處異議人罰鍰3000元並記違規點數1
    點之事實，有：
    裁決書。
    舉發通知單。
    等件為證，且為異議人所不否認，此部分事實當可認定。
  (二)經查：異議人違規地點所設置限速110公里標誌，係於97年3
    月14日前即設置完成，此有交通部台灣區○道○○○路局南
    區工程處97年6月19日南交字第0970003712號函在卷可證 (
    見本院卷第23頁)，故異議人所述3月14日開車時，看到限速
    標誌為110公里，而雷達測速本人時速113公里，尚未超過
    120公里，在寬容值10公里內即為有據，異議人對此限速告
    示牌所生合理信賴即應受到保障，不因其公告實施日期為97
    年3月16日而有所差異，舉發機關未考量此等事實即輕率認
    定異議人超速13公里，其認定事實即有違誤，原處分機關據
    此而為之裁決即有瑕疵而有可得撤銷之事由。另舉發員警於
    本院調查中雖陳述：「當時已架設完成，但是反背面」云云
    ( 見本院卷第26頁)，惟本院認此部分證言非但與上揭函文
    所示不符，且有違常情，蓋告示牌既已於當日設置完成，豈
    有先將之翻轉至背面，至2日後再將之反轉至正面之理，故
    此部分證人所述，應不足採，附此敘明。
  (三)次按行車速度超過規定之最高速限或低於規定之最低速限之
    違規行為，採用固定或非固定式科學儀器取得證據資料證明
    者，於高速公路須至少於300公尺前，明顯標示之；處罰條
    例第7條之2第3項定有明文。該300公尺規定旨在提醒駕駛人
    自省及給予其減速之距離，兼有預防執法過當之目的，該條
    文雖未就其得設置標示之最遠地點設有明文，惟參酌該條文
    立法意旨，警告標示設置地點不宜過遠，否則依一般用路人
    之駕駛習慣，少有於行駛中隨時注意其是否超速，蓋駕駛人
    駕駛汽車行駛於道路，須時時注意前方、左右車輛之狀態，
    顯難以時時注意自行車輛之行速，乃立法者審酌此情，明文
    規定公路監理機關「採用固定或非固定式科學儀器取得證據
    資料證明者，於高速公路須至少於300公尺前明顯標示」，
    以免誣曲。經查：本件測速地點前方之限速標誌及前有測速
    警告標誌距離達5公里之遠，此有舉發機關97年6月20日公警
    四交字第0970472295號函在卷可證 (見本院卷第32頁)。依
    上述說明，本件異議人於上述時、地明顯即因兩者距離過遠
    而難注意維持速限。故舉發機關舉發本件違規行為時，顯無
    依上開規定於「300公尺」前之「適當距離」為明顯之標示
    ，其取締程序違反上開規定。又國家對於道路交通管理係以
    維護交通秩序、確保交通安全為目的，處罰僅為國家為達行
    政目的手段之一，交通違規罰鍰並非處罰目的，負責執行違
    規取締之公務員代表國家執行公權力時應以誠實信用方法為
    之，並保障人民正當合理之信賴，其為達行政目的之方法亦
    須合適且不得逾越尺度，行政程序法第7條、第8條關於公務
    員執行公權力時應遵行之程序原則規定甚明。故於高速公路
    以採用固定或非固定式科學儀器之方式，取得不利於駕駛人
    之證據資料時，應依上開規定，至少於300公尺前適當距離
    處設立明顯標示以提醒駕駛人注意，如駕駛人仍未減速、執
    意破壞交通安全秩序，始懲其惡性依規定科處罰鍰。
  (四)至實務上雖有認上開「300公尺」前為明顯之標示之行政舉
    措，係屬例示規定，即非法定之程序者。惟查立法者既已明
    文立法要求舉發及監理機關應為如此之特定作為，並據此所
    為行政處分將嚴重侵及人民之財產、工作權等，且該項立法
    復經總統公布、施行，更已使我國國民產生相當之信賴感，
    而信賴舉發及監理機關必當嚴守立法者之明文指示，則本諸
    信賴原則 (一般之行政作業性事項，立法者鮮予以指示，此
    參照中央法規標準法第5條之規定自明，是立法者既於上開
    條例中明文指示要求舉發及監理機關應為特定之作為，就舉
    發及監理機關而言，即非單純之服從義務而已，故舉發機關
    違背此項規定所為之行政舉措，即足以影響對外行為之效力
    ，應認係構成違法或不當之原因）及本此規定所衍生之行政
    作為所將對於人民所生財產之限制等基本權效果，自應認上
    開規定係屬法定程序為宜，復依誠信、比例及權衡原則等為
    綜合審斷，應認舉發機關此項違法程序所取得之證據資料，
    自不能採為不利異議人之認定。
五、綜上所述，本件舉發機關所為之事實認定及採證程序均有所
    違誤，原處分機關據此所為之原處分，自有不當，異議人異
    議要旨為有理由，應由本院將原處分予以撤銷，並為異議人
    不罰之諭知。
六、據上論斷，應依道路交通案件處理辦法第20條，裁定如主文
    。
中    華    民    國    97    年    7     月    25    日
                        交通法庭法  官  蔡直青
以上正本證明與原本無異。
如不服本裁定，應於收受送達後5日內向本院提出抗告狀。（應
附繕本）
                                書記官  劉鴻瑛
中    華    民    國    97    年    7     月    30    日


司法院資訊處製作；財團法人民間司法改革基金會備份。
